【裁判字號】    91,上訴,1446
【裁判日期】    920325
【裁判案由】    貪污治罪條例等
【裁判全文】
臺灣高等法院高雄分院刑事判決          九十一年度上訴字第一四四六號
    上  訴  人
    即  被  告  丁○○
    選任辯護人  林雪娟律師
右上訴人因貪污等案件，不服臺灣高雄地方法院九十年度訴字第二００一號中華民國
九十一年七月廿二日第一審判決（起訴案號：臺灣高雄地方法院檢察署八十九年度偵
字第二五０一四號），提起上訴，本院判決如左：
      主      文
原判決關於丁○○部分撤銷。
丁○○行使公務員明知為不實之事項，而登載於職務上所掌之公文書，足以生損害於
公眾，處有期徒刑壹年陸月，緩刑肆年。
      事      實
一、丁○○係高雄港務局（下稱高港局）港工處之正工程師，負責該處工程驗收及上
    級交付辦理工程相關之業務，係依據法令從事公務之人員。緣民國（下同）八十
    七年間，高港局辦理「高雄港三號路橋拆除改設平面道路工程」發包，由上禾營
    造有限公司（下稱上禾公司）承攬，高港局乃指派丁○○擔任該工程之監造事宜
    。該工程於八十七年十月廿三日開工起造，於同年十二月間該工程將屆完工時，
    上禾公司職員甲○○（已判處罪刑確定）為辦理工程驗收，向高港局申請工程路
    面第一層（底層）、第二層（基層）路面級配壓密度抽樣試驗。同年十二月十八
    日及十二月卅日上午，由甲○○會同丁○○及弘基工程技術顧問有限公司高雄試
    驗所（下稱弘基公司）測試人員黃俊源赴施工地點，由丁○○指定路面取樣交黃
    俊源測試（共十孔），而由弘基公司製作兩份土壤土地密度與壓實度測試報告（
    試驗編號：１２１８３１ＨＫ，１２３０２０ＨＫ）。八十八年三月間，甲○○
    將上述測試報告交付丁○○，由其轉交高港局該工程驗收人員張博彥辦理驗收。
    同年三月廿六日，張博彥以該測試報告有路基級配分析試驗報告次數不足，及其
    中土地壓密度有七孔未達合約規定一００％密度等缺失，遂要求丁○○重新取樣
    測試辦理複驗。丁○○將情轉告甲○○後，因該路面第二層（基層）已舖設完畢
    ，無法以灑水、滾壓等方式加強壓密度，而必需將已舖設之級配挖起重新施工，
    否則依合約規定需被扣款及罰款，甲○○為避免重新施工及被扣款、罰款，乃向
    丁○○請託，二人即基於偽造測試報告之犯意聯絡，由甲○○出面囑託知情而有
    犯意聯絡之弘基公司副所長乙○○及組長丙○○（均已判處罪刑確定）再行製作
    測試報告，乙○○與丙○○乃於同年三月廿六日之後至同年四月十三日間之某日
    ，在弘基公司高雄試驗所，製作與第一次取樣測試日期相同（即八十七年十二月
    十八日、八十七年十二月三十日）之測試報告兩份（試驗編號：１２１８４３Ｈ
    Ｋ，１２３０２４ＨＫ），偽填土地壓密度均達契約所定一００％以上（即一０
    一％、一０二％、一０三％），而登載不實事項於業務上作成之文書後，由甲○○將之持交丁○○，丁○○乃於同（八十八）年四月十三日，在高港局行使交付
    張博彥辦理複驗。張博彥收受該兩份測試報告後，要丁○○依其職責在其上加蓋
    「與合約規定相符」印戳及職章，以明責任。丁○○明知該兩份土地壓密度均合
    格之測試報告，係登載不實之文書，竟在其上加蓋「與合約規定相符」印戳及其
    職章，而登載不實事項於職務上所掌之公文書，再持交張博彥辦理複驗，足以生
    損害於高港局關於驗收工程品質之正確性。張博彥收受該兩份測試報告後，發現
    其上所載取樣、試驗日期均與前次提出之測試報告所載日期相同，且未附現場圖
    ，認為上禾公司並未重新取樣測試，測試報告所載內容不實，經開會檢討後，以
    第一次之測試報告為準，認為土地壓密度均在百分之九十五以上，不影響使用，
    乃依合約規定扣減工程款新台幣（下同）二萬五千四百六十七元（起訴書誤載為
    二五，四六四元）及罰款十三萬二千八百七十元，而准予辦理工程驗收，上禾公
    司因而未圖得不法之利益。
二、案由法務部調查局航業海員調查處高雄航業海員調查站函送台灣高雄地方法院檢
    察署檢察官偵查起訴。
      理      由
一、訊據上訴人即被告丁○○否認有偽造文書犯行，辯稱：該工程初驗時，未達合約
    規定密度，驗收人員張博彥要求依合約規定辦理，是甲○○希望原來不合規定能
    合於規定，而向伊表示其尚有第二份合格之測試報告，於是伊送交張博彥辦理複
    驗，因伊未詳看測試報告內容，不知所載不實，「與合約規定相符」及職章是張
    博彥要伊蓋的，該兩份測試報告並非公文書，伊患有精神分裂症多年，並無偽造
    文書之故意，且高港局之會議結論，認為土地壓密度均在百分之九十五以上，不
    影響使用，而予扣款驗收，足見本件工程無安全、使用要求之顧慮，不生損害於
    公眾或他人，應不成立偽造文書罪云云。
二、惟查：
  (一)八十七年間，上禾公司承攬高港局「高雄港三號路橋拆除改設平面道路工程」，
    於同年十月廿三日開工起造，施工期限為一百五十日，合約規定土地壓密度為一
    ００％以上，如試驗結果，未達規定壓密度，應繼續滾壓，或以翻鬆灑水或翻曬
    晾乾後重新滾壓方法處理，務必達到所規定之密度為止，如未依合約圖說施工，
    在不妨礙安全、美觀及使用需求，經高港局檢討可不必拆換或拆換有困難，必須
    以扣款、罰款方式驗收等情，有高港局發包工程合約、工程發包通則、高雄港三
    號陸橋拆除工程之一改設平面道路工程施工說明書等影本各一份附卷可稽。
  (二)被告係高港局之正工程師，經高港局指派擔任上開工程之監造事宜，該工程將完
    工時，須由被告會同上禾公司取樣測試土地壓密度，被告先後於八十七年十二月
    十八日、八十七年十二月卅日，會同上禾公司甲○○及弘基公司黃俊源取樣測試
    結果，其中有七孔壓密度未達一００％，八十八年三月間，甲○○將測試報告交
    與被告轉交高港局該工程驗收人員張博彥辦理驗收，同年三月廿六日張博彥以測
    試報告有路基級配分析試驗報告次數不足及土地壓密度未達合約規定等缺失，而
    退還被告依規定辦理，嗣於八十八年四月十三日，被告再持取樣及測試日期與第
    一次測試報告所載日期相同而壓密度均達一００％以上之測試報告兩份，交與張
    博彥辦理複驗，張博彥乃要被告在測試報告蓋上「與合約規定相符」戳記及被告
    之職章等情，為被告所供承，並據證人張博彥證述明確，復有先後二次之測試報
    告影本各二份在卷足憑（偵查卷第三０、三三、三七、四０頁）。第一次之測試
    報告之土地壓密度未達規定，經被告將情告知上禾公司之甲○○後，上禾公司並
    未以滾壓、灑水等方式，使壓密度合於契約規定，亦據同案被告甲○○於高雄航
    業海員調查站（下稱海調站）供明（偵查卷第五七頁反面）。
  (三)同案被告甲○○、丙○○（弘基公司組長）雖供稱：第一次提出之測試報告，係
    於當日上午取樣測試，第二次提出之測試報告，係於當日下午取樣測試云云。但
    依第二次提出之測試報告所載，土地壓密度均達一００％以上，第一次之測試報
    告則有七孔未達一００％，果如當日下午有再取樣測試，為何不提出第二次合於
    契約規定之測試報告辦理驗收，已有可疑。且高港局驗收人員張博彥於八十八年
    五月廿八日簽報之複驗意見載明「工地壓密度未達合約要求部分，依結論(二)由監
    造單位辦理扣款手續」等情，有該複驗意見一份附卷可佐（偵查卷第四二頁）。
    甲○○於海調站亦陳明上禾公司被扣款及罰款共計十五萬八千三百三十七元，未
    提出異議等語（偵查卷第六０頁）。上禾公司如有真正合於規定之測試報告，豈
    有甘受扣款及罰款之理。是該第二次提出之測試報告係登載不實之文書甚明。第
    二次之測試報告，係同案被告丙○○所製作，並由同案被告乙○○（弘基公司高
    雄試驗所副所長）蓋章認可等情，分據丙○○及乙○○供述無訛。弘基公司之丙○○係製作測試報告業務之人，是該不實之測試報告，係業務上登載不實之文書
    。上禾公司之甲○○係因第一次之測試報告未達合約要求，始再請託弘基公司之
    丙○○及乙○○製作第二次之不實測試報告。而被告係因第一次之測試報告與工
    程合約規定不合被張博彥退還，甲○○第二次提出之測試報告則全數合格，取樣
    及測試竟與第一次之測試報告日期相同，任何人亦必知第二次之測試報告係欲取
    代原先提出之測試報告，並非有真實之第二次測試，被告為高港局之正工程師，
    又負責本案工程之監造及會同採樣測試，自不能諉為不知第二次提出之測試報告
    登載不實，被告明知為登載不實之文書，猶提出行使，是行使業務上登載不實文
    書部分，被告與甲○○、丙○○、乙○○間，均有犯意聯絡及行為分擔甚明。甲○○、丙○○所稱當日下午有第二次取樣測試云云，自無足採。
  (四)被告於八十八年四月十三日提出不實之測試報告，係依高港局驗收人員張博彥之
    要求，在測試報告上加蓋「與合約規定相符」印戳及其職章，已如上述。被告在
    不實之測試報告加蓋上開戳章，係本於其職責簽註該工程之土地壓密度與合約規
    定相符，是被告明知為不實之事項而登載於職務上所掌之公文書，灼然可見。張
    博彥之要求被告加蓋上開戳章，非甲○○、丙○○、乙○○等人所能預見，應屬
    被告之個人行為。
  (五)被告患有精神分裂症，固有高雄市立凱旋醫院之診斷書、九十一年十月十六日高
    市凱醫成字第０九一０００五０四九號函、九十一年十二月五日高市凱醫成字第
    ０九一０００六０六八號函、心理衡鑑報告、高雄市靜和醫院九十一年十二月九
    日靜醫字第二００二０八二號函等附卷可稽。依凱旋醫院九十一年十月十六日第
    ０九一０００五０四九號函所載，被告於八十八年三月廿四日及同年四月廿四日
    兩次門診中，其精神狀態顯得沉默，情緒低落，但社交功能尚可，沒有如幻聽等
    活性症狀等情。被告係高港局之正工程師，果其精神狀態有異常，高港局豈有將
    本案工程交其監造之可能。被告係高港局港工處資深工程師，學驗豐富，承辦「
    高雄港三號陸橋拆除工程之一（改設平面道路工程）」之監造工作，因屬其專長
    範圍，足可勝任，精神狀態尚無異常等情，有高港局九十一年十二月廿五日高港
    埠建字第０九一００二九九五二號函在卷足憑。就凱旋醫院九十一年十月十六日
    函所載，被告於八十八年三、四月間之精神狀態，僅情緒低落、沉默，但社交功
    能尚可，則高港局就被告實際在工作上之表現，認為其精神狀態尚無異常，並無
    不合，自可為被告於八十八年三、四月間之精神狀態並無異常之依據。被告謂其
    患精神分裂症多年，未能注意第二次之測試報告所載不實云云，尚難採信。
  (六)被告自甲○○處取得登載不實之測試報告，加蓋「與合約規定相符」印戳及其職
    章，持交高港局驗收人員張博彥辦理複驗，自足以生損害於高港局驗收工程品質
    之正確性。至事後高港局降低土地壓密度之標準，予以驗收，並對上禾公司扣款
    及罰款，係屬事後之補救求全措施，不能執以為行使不實之測試報告未生損害。
  (七)綜上所，本案事證已臻明確，被告所辯，顯係卸責之詞，殊無足採，其犯行洵
    堪認定。
三、查被告係高港局之正工程師，負責上開工程之監造事宜，係屬依法令從事於公務
    之人員，其行使業務上登載不實之文書及行使公務員登載不實之公文書，足以生
    損害於高港局驗收工程之正確性，核其所為，係犯刑法第二百十六條、第二百十
    五條、第二百十三條之行使業務上登載不實文書罪及行使公務員登載不實公文書
    罪。被告雖非執行業務之人，但與執行業務之人共同實施，依刑法第三十一條第
    一項規定自應同負其責。其業務上登載不實文書及公務員登載不實公文書部分之
    低度行為，各為其行使業務上登載不實文書、行使公務員登載不實公文書之高度
    行為所吸收，均不另論罪。被告二次行使業務上登載不實文書，係為辦理一次之
    複驗，應認為單純一罪。被告一次行使業務上登載不實文書及行使公務員登載不
    實公文書，係一行為觸犯二罪名之想像競合犯，應依刑法第五十五條規定從一重
    之行使公務員登載不實公文書罪處斷。被告就行使業務上登載不實文書罪，與甲○○、丙○○、乙○○有犯意聯絡及行為分擔，為共同正犯。被告於八十七年十
    二月十八日及同年月三十日，確有會同取樣測試，為被告及甲○○供明，故該二
    份不實之測試報告上所載「會同取樣：丁○○」，並無不實，併予明。被告就
    行使公務員登載不實公文書部分，係其個人行為，已如上述（甲○○供稱其不知
    情），公訴人認被告與甲○○、丙○○及乙○○有共同正犯關係，尚有未洽。
四、原審論處被告罪刑，固無不合，惟查，被告行使公務員登載不實公文書罪之時地
    ，原判決未予認定明，又被告一次行使兩種不實之文書，係想像競合犯，原判
    決認定為牽連犯（公訴人亦認為牽連犯）；均有未洽。被告上訴意旨執前詞否認
    犯罪，指摘原判決此部分不當，雖無理由，但原判決此部分既有可議，自應將之
    撤銷改判。爰審酌被告為方便上禾公司免去再施工增加壓密度之工事，一時失慮
    ，而參予犯罪，犯罪後未能坦承犯行，姑念未曾有不良紀錄，此有台灣高等法院
    被告全國前案紀錄表、台灣高雄地方法院刑案資料查註紀錄表可按，素行尚好等
    一切情狀，仍如原審量處如主文所示之刑。又查，被告未曾受有期徒刑以上刑之
    宣告，有上述紀錄表足憑，而因思慮欠周，偶犯刑典，經此偵審程序及刑之宣告
    ，當知警惕，應無再犯之虞，本院認所宣告之刑，以暫不執行為適當，仍如原審
    併予宣告緩刑四年。
五、公訴意旨另以：被告丁○○為前開上禾公司承攬高港局之「高雄港三號路橋拆除
    改設平面道路工程」，因上禾公司施工之土地壓密度未達合約規定，竟為能順利
    通過驗收，免依合約規定扣款及罰款，而與甲○○、丙○○、乙○○基於共同圖
    利之犯意聯絡，偽造不實之測試報告，並加蓋「與合約規定相符」戳印及其職章
    ，持以行使辦理複驗，嗣經張博彥發覺，而依第一次提出之測試報告有七孔壓密
    度不合格，對上禾公司扣款二五，四六四元（應為二五，四六七元之誤）及罰款
    一三二，八七０元辦理驗收，上禾公司遂未圖得不法之利益；因認被告與甲○○
    等人共犯貪污治罪條例第六條第一項第四款、第二項圖利未遂罪嫌等情。經查：
  (一)按貪污治罪條例第六條第一項第四款於九十年十一月七日修正公布施行，於同年
    月九日起生效。其修正內容為「對於主管或監督之事務，明知違背法令，直接或
    間接圖自己或其他私人不法利益，因而獲得利益者，處五年以上有期徒刑，得併
    科新台幣三千萬元以下罰金」。修正前同條第二項規定「前項之未遂犯罰之」，
    而修正後第二項規定僅處罰第一項第一款至第三款之未遂犯。故貪污治罪條例第
    六條第一項第四款之罪，於修正後已不處罰其未遂犯。
  (二)公訴意旨認被告涉犯貪污治罪條例第六條第一項第四款、第二項之圖利未遂罪，
    因被告犯罪後之法律已廢止其刑罰，依刑事訴訟法第三百零二條第四款規定，應
    諭知免訴之判決，惟公訴意旨認被告此部分行為，與前開論罪之行使登載不實文
    書罪間，有方法結果之牽連關係，為裁判上一罪，故不另為免訴之諭知。
據上論斷，應依刑事訴訟法第三百六十九條第一項前段、第三百六十四條、第二百九
十九條第一項前段、刑法第二百十六條、第二百十三條、第二百十五條、第二十八條
、第五十五條、第三十一條第一項、第七十四條第一款、罰金罰鍰提高標準條例第一
條前段，判決如主文。
本案經檢察官張其主到庭執行職務。
中    華    民    國     九十二     年       三       月      二十五    日
                              臺灣高等法院高雄分院刑事第五庭
                                  審判長法官  吳水木
                                        法官  趙文淵
                                        法官  洪慶鐘
右正本證明與原本無異。
如不服本判決應於收受本判決後十日內向本院提出上訴書狀，其未述上訴理由者，
並得於提起上訴後十日內向本院補提理由書狀（均須按他造當事人之人數附繕本)「
切勿逕送上級法院」。
                                      書記官  彭筱瑗
中    華    民    國     九十二     年       三       月      二十六    日
附錄：本判決論罪科刑法條：
刑法第二百十三條
公務員明知為不實之事項，而登載於職務上所掌之公文書，足以生損害於公眾或他人
者，處一年以上七年以下有期徒刑。
刑法第二百十五條
從事業務之人，明知為不實之事項，而登載於其業務上作成之文書，足以生損害於公
眾或他人者，處三年以下有期徒刑、拘役或五百元以下罰金。
刑法第二百十六條
行使第二百十條至第二百十五條之文書者，依偽造、變造文書或登載不實事項或使登
載不實事項之規定處斷。
                                                                     Ａ


司法院資訊處製作；財團法人民間司法改革基金會備份。
